【裁判字號】    99,訴,259
【裁判日期】    991109
【裁判案由】    遷讓房屋等
【裁判全文】
臺灣臺北地方法院民事判決               99年度訴字第259號
原      告  丙○○
            丁○○
共      同
訴訟代理人  張泰昌律師
複  代理人  賴志凱律師
被      告  乙○○
            震太不動產股份有限公司
法定代理人  甲○○
共      同
訴訟代理人  謝清福律師
上列當事人間請求遷讓房屋等事件，本院於民國99年10月26日言
詞辯論終結，判決如下：
    主      文
被告應自坐落臺北市○○區○○段一四六四四建號即門牌號碼臺
北市松山區○○○路○段二十八號，如附圖所示範圍Ａ之建物騰
空遷出，並返還與原告。
被告應自坐落臺北市○○區○○段一○九之十、一○九之十一地
號土地上，如附圖所示範圍Ｂ之建物騰空遷出，並返還與原告。
被告應自民國九十八年二月一日起至遷讓返還主文第一、二項所
示建物與原告之日止，按月給付原告新臺幣伍萬元。
原告其餘之訴駁回。
訴訟費用由被告連帶負擔。
本判決第一、二項於原告以新臺幣貳拾萬元供擔保後，得假執行
。但被告於假執行程序實施前，以新臺幣伍拾玖萬捌仟玖佰元為
原告預供擔保，得免為假執行。
原告其餘假執行之聲請駁回。
    事實及理由
一、按訴狀送達後，原告不得將原訴變更或追加他訴。但請求之
    基礎事實同一者，不在此限。民事訴訟法第255 條第1項第2
    款定有明文。查原告起訴時請求被告應將其所占用門牌號碼
    臺北市松山區○○○路○段26號、26之1號、28號房屋（即臺
    北市○○區○○段14651建號、14652建號、14644 建號之建
    物）及其地下室之範圍遷讓返還與原告，並應自民國98年 2
    月1 日起至遷讓返還前項所示房屋及其地下室之日止，按月
    連帶給付原告新臺幣（下同）50,000元，嗣變更訴之聲明而
    為先位聲明請求：(一)被告應將其所占用坐落門牌號碼臺北市
    松山區○○○路○段28號（即臺北市○○區○○段14644建號
    ）如附圖所示範圍Ａ之建物騰空遷出，返還與原告。(二)被告
    應將其所占用坐落臺北市○○區○○段109-10地號、109-11
    地號如附圖所示範圍Ｂ之建物騰空遷出，返還與原告。(三)被
    告應自98年2月1日起至遷讓返還訴之聲明第1、2項所示建物
    之日止，按月連帶給付原告50,000元。以及備位聲明：(一)被
    告應將其所占用坐落門牌號碼臺北市松山區○○○路○ 段28
    號（即臺北市○○區○○段14644 建號）如附圖所示範圍Ａ
    之建物騰空遷出，返還與原告。(二)被告應將其所占用坐落臺
    北市○○區○○段109-10地號、109-11地號如附圖所示範圍
    Ｂ之建物騰空遷出。(三)被告應自98年2月1日起至遷讓返還訴
    之聲明第1、2項所示建物之日止，按月連帶給付原告50,000
    元。核原告所為本訴與變更之訴，其主要爭點均在於被告使
    用前開不動產是否具有合法權利，具有共通性，而可期待於
    訴訟程序中得使用相同之證據，堪認其基礎事實相同，揆諸
    上開說明，應認其所為訴之變更為法之所許，先予敘明。
二、原告起訴主張：
  (一)坐落臺北市○○區○○段109-10、109-11地號土地（下稱系
    爭土地）上之14651、14652建號即門牌臺北市松山區○○○
    路○段26號、26之1號房屋為原告丁○○所有；又坐落系爭土
    地上之14644建號即門牌臺北市松山區○○○路○段28號房屋
    ，以及前開26號、26之1 號、28號房屋之地下室，本為原告
    之母林許滿所有，且該地下室未為保存登記又無獨立出入口
    ，而屬上開房屋之從物，因林許滿於83年2月9日死亡，原告
    及訴外人林美賢均為其繼承人，共同繼承該屋及前開地下室
    ，嗣林美賢於94年6月2日死亡，原告為其繼承人，是該屋及
    前開地下室現為彼等公同共有。
  (二)原告及林美賢於91年12月26日將前開房屋及其地下室（下稱
    系爭房屋）出租予訴外人洪麒邯，約定租賃期間自92年3 月
    1 日起至94年3月1日止，嗣雙方合意延長租期至96年3月1日
    止。詎洪麒邯未經原告同意，竟於96年1 月31日將系爭房屋
    中如附圖所示A、B部分之房屋轉租予被告乙○○，而由被告
    乙○○擔任總經理之被告震太不動產股份有限公司（下稱震
    太公司）交付東森房屋民生加盟店作為辦公室使用，並約定
    租期自96年2月1日起至98年1 月31日止，已違反其與原告間
    之租賃契約第4條第2項規定。且縱認原告確曾同意轉租，惟
    洪麒邯與被告乙○○間約定之租期亦已於98年1 月31日屆滿
    ，被告乙○○自不得據其與洪麒邯間之租賃契約對彼等主張
    其有權占用系爭房屋。其後，彼等與洪麒邯就系爭房屋返還
    事宜，於97年10月8 日經臺北市松山區調解委員會以97年民
    調字第307 號調解成立，並經鈞院准予核定在案，依調解書
    內容洪麒邯應於98年3月1日前將系爭房屋返還予原告，至於
    原告雖曾於97年9月3日出具承諾書，惟此僅向洪麒邯表示願
    與被告協調承租事宜，並非允諾再將附圖所示A、B部分房屋
    出租予被告。從而，被告乙○○、震太公司無占有使用系爭
    房屋之合法權源，爰依民法第767條第1項前段規定，請求被
    告乙○○、震太公司遷讓返還所占用如附圖所示A、B部分之
    房屋。又縱認原告並非附圖所示B 部分地下室之所有權人，
    而仍有其他共有人，則原告亦得依民法第821 條規定，本於
    共有人之地位請求被告遷讓騰空。
  (三)又無權占有他人之房屋，可獲得相當於租金之利益，為社會
    通常之觀念，被告無權占用系爭房屋，侵害彼等對系爭房屋
    之所有權，同時受有相當於租金之利益，致彼等受有損害，
    爰依民法第184條第1項前段、第185條第1項或民法第179 條
    規定，請求被告自98年2月1日起至遷讓返還所占用房屋之日
    止，按月連帶賠償相當於租金之損害或返還相當於租金之不
    當得利50,000元。前開請求權相互競合，請鈞院擇一為彼等
    勝訴判決。並為先位聲明請求：(一)被告應將其所占用坐落門
    牌號碼臺北市松山區○○○路○ 段28號（即臺北市○○區○○段14644建號）如附圖所示範圍A之建物騰空遷出，返還與
    原告。(二)被告應將其所占用坐落臺北市○○區○○段109-10
    地號、109-11地號如附圖所示範圍B 之建物騰空遷出，返還
    與原告。(三)被告應自98年2月1 日起至遷讓返還訴之聲明第1
    、2 項所示建物之日止，按月連帶給付原告50,000元。(四)願
    供擔保，請准宣告假執行。以及備位聲明：(一)被告應將其所
    占用坐落門牌號碼臺北市松山區○○○路○ 段28號（即臺北
    市○○區○○段14644建號）如附圖所示範圍A之建物騰空遷
    出，返還與原告。(二)被告應將其所占用坐落臺北市○○區○○段109-10地號、109-11地號如附圖所示範圍B 之建物騰空
    遷出。(三)被告應自98年2月1日起至遷讓返還訴之聲明第1、2
    項所示建物之日止，按月連帶給付原告50,000元。(四)願供擔
    保，請准宣告假執行。
三、被告抗辯：原告未舉證為附圖所示A 部分房屋之所有權人，
    且附圖所示B 部分地下室，為未經保存登記之不動產，更非
    系爭房屋之從物，應為系爭房屋所坐落整棟建築物全體所有
    權人所共有，原告以其名義提起本件訴訟，並非合法。又原
    告屢次收受被告給付之租金並申報稅捐，且提供被告申請營
    業執照所需之各項文件，更於97年9月3日出具承諾書表示將
    附圖所示A、B部分房屋出租與被告乙○○之意，顯見兩造確
    有租賃契約，非無權占有，更無不當得利情事。原告所為主
    張，均屬無據，應予駁回。並聲明：(一)原告之訴及假執行之
    聲請均駁回。(二)如受不利判決，願供擔保請准宣告假執行。
四、兩造不爭執事項：
  (一)原告丁○○為門牌臺北市松山區○○○路○段26號、26之1號
    房屋之所有權人。
  (二)洪麒邯於91年12月26日向原告及訴外人林美賢承租系爭26號
    、28號1 樓房屋及地下室，約定租賃期間自92年3月1日起至
    94年3月1日止，嗣雙方合意延長租期至96年3月1日止。
  (三)洪麒邯於96年1月31日將系爭26號房屋1樓（含地下室前段，
    即附圖所示A、B部分）轉租予被告乙○○，作為東森房屋民
    生加盟店辦公室使用，約定租賃期間自96年2月1日起至98年
    1月31日止。
  (四)被告震太公司登記之公司地址為系爭26號房屋1樓。
  (五)原告與洪麒邯針對系爭房屋返還事宜，於97年10月8 日經臺
    北市松山區調解委員會以97年民調字第307 號調解成立，並
    經本院准予核定在案。依該調解書內容，洪麒邯應於98年 3
    月1日前將系爭26號、28號1樓房屋及地下室返還予原告。
  (六)原告於97年9月3日出具承諾書予洪麒邯，其上記載：「立承
    諾書人即出租人丙○○、丁○○茲同意承租人洪麒邯所轉租
    與第三人乙○○部分，於98年2月1日後再與出租人商議租金
    、租期壹年」等語。
  (七)被告震太公司所使用之東森房屋加盟店辦公室位置、面積詳
    如附圖A、B部分所示。
五、兩造協議簡化爭點如下：
  (一)針對系爭26號、26之1 號房屋部分，原告丙○○是否有權請
    求被告返還？
  (二)針對系爭28號房屋部分，原告是否為公同共有人？
  (三)被告是否有占有使用系爭房屋之合法權源？
    1.原告是否同意洪麒邯將系爭房屋轉租予被告乙○○？
      原告出具系爭承諾書之真意為何？
    2.兩造間針對系爭房屋，是否成立不定期限之租賃契約？
      原告是否曾直接向被告收取租金？若然，此舉是否代表
        兩造就被告使用之房屋部分，成立不定期限之租賃契約
        ？
  (四)如被告無占有使用系爭房屋之合法權源，原告得請求被告賠
    償相當於租金之損害或給付相當於租金之不當得利數額若干
    ？原告請求被告連帶給付，是否有據？
六、法院得心證之理由：
  (一)查臺北市松山區○○○路○ 段26號、26之1號於80年6月23日
    門牌整編前分別為臺北市松山區○○○路896 號、896號之1
    ，其所有權人為原告丁○○，此為兩造所不爭執，並有建物
    登記第二類謄本與臺北市政府民政局門牌檢索系統列印資料
    在卷可稽（見本院卷第7 至12頁），原告丙○○既非所有權
    人，自不得本於所有權人之地位而行使所有物返還請求之權
    利。
  (二)按繼承人有數人時，在分割遺產前，各繼承人對於遺產全部
    為公同共有。又按因繼承、強制執行、徵收、法院之判決或
    其他非因法律行為，於登記前已取得不動產物權者，應經登
    記，始得處分其物權。民法第1151條、第759 條分別定有明
    文。查坐落臺北市○○○路○段28號之房屋，於80年6月23日
    門牌整編前之門牌號碼為臺北市○○○路898 號，所有權人
    為林許滿，此有建物登記第二類謄本及臺北市政府民政局門
    牌檢索系統查詢資料可資佐證（見本院卷第13至14頁）。而
    林許滿業於83年2月9日死亡，其繼承人為原告及林美賢，嗣
    林美賢於94年6月2日死亡，並無任何繼承人等情，業據原告
    提出繼承系統表、原告與林美賢之戶籍謄本，以及戶籍登記
    資料在卷可證（見本院卷第16頁、第124至131頁），堪信為
    真。從而，臺北市○○○路○ 段28號房屋既由原告繼承，依
    前開規定，即為該不動產之公同共有人。又查，臺北市○○○路○段26號、26之1號、28號房屋，依建物登記謄本所示原
    為3棟獨立建物，但該3屋原有隔間、格局均經改建，與原登
    記狀況不同，該3屋先經打通後，再重新隔間，目前分為2屋
    ，各有獨立出入口，2屋也戶不相通，…前開3屋所在建物地
    下1樓原打通使用，後經重新隔間，分成2部分，前述重侵隔
    間後2 房屋內各有樓梯通往地下室空間，與28號房屋使用的
    地下室空間戶不相通，此業經本院勘驗現場製有勘驗筆錄在
    卷可稽（見本院卷117至118頁）。由此可知，前述26號、26
    之1號、28號房屋均有地下室，且須由該房屋1樓進出，並無
    獨立出入口，參以該地下室並未經保存登記，其於使用上附
    屬於房屋之1 樓，而應認屬於前開房屋之附屬建物，則其所
    有權之歸屬即與房屋所有權人之情形一致，是原告主張臺北
    市松山區○○○路○段26號、26之1號房屋及其地下室之所有
    權為原告丁○○所有，而臺北市○○○路○ 段28號房屋及其
    地下室之所有權為原告所共有，核屬有據，足可採信。
  (三)查兩造雖不爭執被告乙○○交由被告震太公司使用作為東森
    房屋民生店營業場所之房屋，門牌號碼為臺北市○○○路 5
    段26號，而本院前開勘驗筆錄亦記載東森房屋民生店辦公室
    對外使用26號門牌，惟據上開勘驗筆錄所載，臺北市松山區
    ○○○路5段26號、26之1號、28號房屋原有隔間已遭拆除改
    建，與原登記狀況不同，則被告所占用之部分即應以現場測
    量範圍為準，並參酌原始登記房屋所在門牌位置加以判斷。
    兩造並不爭執被告乙○○交由被告震太公司使用作為東森房
    屋民生店營業場所之位置即如附圖所示A、B部分，且經本院
    勘驗屬實，並由臺北市松山地政事務所地政人員至現場測量
    製有土地複丈成果圖，此有臺北市松山地政事務所98年12月
    19 日北市松第二字第09832029600號函附土地複丈成果圖在
    卷可證（見本院卷第121至122頁）。依複丈成果圖所示，被
    告所占用地下室範圍即附圖所示B 部分，位於臺北市○○段
    第109-10、109-11地號土地上，至於附圖所示A 部分，經函
    詢後確認均位於臺北市○○段14644 號建物範圍內，此有臺
    北市松山地政事務所99年1月18日北市松第二字第099300780
    00號函在卷可稽（見本院卷第141頁）。是以，附圖所示A部
    分房屋位處臺北市○○段14644 號建物內，而該建物之門牌
    號碼即為臺北市○○○路5 段28號，其所有權人為原告，此
    經本院前開認定屬實，且因附圖所示B 部分乃由被告使用而
    由臺北市○○○路○ 段28號進出，而屬於該房屋之附屬建物
    ，其所有權人亦為原告。從而，原告據以主張被告占用其所
    有之上開範圍房屋，核屬有據，堪以採信。
  (四)被告雖辯稱其與原告就附圖所示A、B部分房屋成立不定期租
    賃契約云云，然查兩造並不爭執洪麒邯於96年1 月31日將系
    爭26號房屋1 樓（含地下室前段，經勘驗後實際應為28號房
    屋與地下室，其範圍即附圖所示A、B部分）轉租予被告乙○○，作為東森房屋民生加盟店辦公室使用，約定租賃期間自
    96 年2月1日起至98年1月31日止。則被告乙○○於上開租賃
    期間使用附圖所示A、B部分房屋，係基於其與洪麒邯間之租
    賃契約，無論洪麒邯轉租是否得原告之同意，以及原告是否
    收受租金而出具各類所得扣繳暨免扣繳憑單，應均與原告無
    涉，況證人即代理洪麒邯處理本件不動產租賃事宜之戊○○
    ，亦證稱轉租期間之租金均係由其收取等語（見本院卷第24
    6 頁反面），堪認原告並未直接向被告乙○○收取租金，自
    難認定原告與被告乙○○之間有不定期租賃契約存在。至於
    被告雖辯稱於98年2 月開始其與原告之間亦得成立不定期租
    賃契約云云，然按不動產之租賃契約，其期限逾一年者，應
    以字據訂立之，未以字據訂立者，視為不定期限之租賃。租
    賃期限屆滿後，承租人仍為租賃物之使用收益，而出租人不
    即表示反對之意思者，視為以不定期限繼續契約。民法第42
    2條、第451條分別定有明文。經查，原告雖於97年9月3日出
    具承諾書予洪麒邯，其上記載：「立承諾書人即出租人丙○○、丁○○茲同意承租人洪麒邯所轉租與第三人乙○○部分
    ，於98年2月1日後再與出租人商議租金、租期壹年」，然證
    人即承諾書之之代理人許坤田業已證稱，該承諾書係指「洪
    女士轉租第三人的部分還要與出租人丙○○、丁○○商議租
    金，也就是說還沒有成立租賃契約，必須要經過出租人的協
    商，當時董先生是希望再租給他一年」等語，且所謂租期 1
    年，係指如租金談成，租期就是1 年的意思，亦即原告僅同
    意轉租部分還要再協商，協商成功後才能重新簽約，惟之後
    租金協商並未成功，因此也沒有簽約等語（見本院卷第 241
    頁反面至242 頁）。而證人戊○○雖證稱此份承諾書與臺北
    市松山區調解委員會97年民調字第307 號調解書乃同日簽署
    ，當時調解結果同意搬遷，然希望原告就被告乙○○使用部
    分同意續租，才由原告出具承諾書，原本欲將承諾書當成調
    解書之附件，但調解委員不同意，因此才有獨立之文件提出
    ，亦即洪麒邯同意搬遷須以原告同意被告乙○○續租為條件
    等語（見本院卷第245至246頁反面）。惟參酌承諾書內容，
    並未向被告乙○○為任何承諾出租之意思表示，且承諾書於
    文末記載「此致洪麒邯女士」，可知原告亦無直接向被告乙○○或證人戊○○承諾出租之意，況證人戊○○更證述未將
    其收取由被告乙○○給付之98年3 月份租金轉交原告丁○○
    等語（見本院卷第247 頁），顯見原告出具前開同意書之本
    意，應僅在於向洪麒邯表達同意就附圖所示A、B部分房屋之
    租賃關係，與被告乙○○進行後續協商之意願，並未與被告
    乙○○達成租賃契約之意思表示合致，亦未向被告乙○○收
    取任何租金。從而，原告與被告乙○○之間並未就附圖所示
    A、B部分房屋成立租賃契約，亦未於租賃期間屆滿後，同意
    被告乙○○繼續使用而無反對之意思表示，顯與前揭法律所
    規定不定期租賃之情形有別，被告辯稱其與原告間就附圖所
    示A、B部分房屋有不定期租賃契約關係，核屬無據。準此，
    原告為附圖所示A、B部分房屋之所有權人，而被告無合法使
    用該不動產之權利，原告依民法第767 條規定，請求被告騰
    空遷讓並返還與原告，自屬有據。
  (五)按無法律上之原因而受利益，致他人受損害者，應返還其利
    益。民法第179 條前段定有明文。又依不當得利之法則請求
    返還不當得利，以無法律上之原因而受利益，致他人受有損
    害為其要件，故其得請求返還之範圍，應以對方所受之利益
    為度，非以請求人所受損害若干為準，無權占有他人土地，
    可能獲得相當於租金之利益為社會通常之觀念。最高法院61
    年臺上字第1695號判例可資參照。本件被告乙○○與洪麒邯
    間之租賃契約期間至98年1 月31日屆滿，至此之後被告乙○○與原告之間並無任何租賃契約關係，被告乙○○將附圖所
    示A、B部分房屋提供被告震太公司作為公司登記地址，且現
    經營東森房屋民生加盟店，其無法律上之原因而繼續使用該
    不動產，揆諸上開說明，自獲有相當於租金之利益。查洪麒
    邯將附圖所示A、B部分出租被告乙○○每月租金為50,000元
    ，此有房屋租賃契約書在卷可證（見本院卷第55至60頁），
    參酌上開房屋現經營不動產仲介業，依其行業性質設址地點
    多位處商業活動繁忙且生活機能便利之處，則原告主張被告
    使用附圖所示A、B部分房屋受有每月相當於租金50,000元之
    利益，堪認有據，原告自得請求被告應自98年2月1日起至遷
    讓返還房屋之日止，按月給付50,000元。至於原告雖主張被
    告應負連帶給付之責云云，然按數人負同一債務，明示對於
    債權人各負全部給付之責任者，為連帶債務。無前項之明示
    時，連帶債務之成立，以法律有規定者為限。民法第272 條
    定有明文。被告震太公司為附圖所示A、B部分房屋之直接占
    有人，而被告乙○○則為間接占有人，其等雖因占有上開房
    屋而享有利益，然其並未明示對原告負連帶給付責任，亦無
    法律規定其應為連帶給付，自無從命其就前開不當得利返還
    責任負連帶給付之責。原告固另主張依民法第184條第1項前
    段、第185條第1項規定，請求被告依共同侵權行為負連帶賠
    償責任云云，惟被告原係基於其與洪麒邯間之租賃契約而占
    有使用前開房屋，則於租期屆滿之後未返還房屋而繼續占有
    使用，是否得為侵權行為，尚屬有疑，原告此部分主張，為
    無可採。
  (六)從而，原告先位聲明依民法第767條、第179條，請求被告遷
    讓返還房屋，並返還不當得利，已有理由，則其備位聲明部
    分，即無庸論述，附此敘明。
七、綜上所述，原告主張被告無權占有附圖所示A、B部分房屋，
    且受有相當於租金之利益，核屬有據，而被告辯稱其與原告
    之間有不定期租賃契約關係云云，則無可採。從而，原告依
    民法第767條、第179條規定，請求被告應自坐落臺北市○○
    區○○段14644建號即門牌號碼臺北市松山區○○○路○段28
    號，如附圖所示範圍A 之建物騰空遷出，並返還與原告；以
    及被告應自坐落臺北市○○區○○段109之10、109之11地號
    土地上，如附圖所示範圍B 之建物騰空遷出，並返還與原告
    ；且應自98年2月1日起至遷讓返還主文第1、2項所示建物與
    原告之日止，按月給付原告50,000元，為有理由，應予准許
    。逾此部分之請求，則無理由，應予駁回。
八、兩造分別陳明願供擔保請准宣告假執行或免為假執行，關於
    原告請求遷讓返還房屋部分，核無不合，爰分別酌定相當之
    擔保金額，予以准許。至原告請求被告返還不當得利及其部
    分敗訴之處，乃按期命被告為一定之給付，依其性質不適宜
    為假執行之宣告，且亦因訴之駁回而失所附麗，其假執行之
    聲請，自應併予駁回。
九、本件事證已臻明確，兩造其餘攻擊防禦方法及未經本院援用
    之證據，核與判決之結果不生影響，爰不予逐一論駁，併此
    敘明。
十、訴訟費用負擔之依據：民事訴訟法第79條。
中    華    民    國    99    年    11    月    9     日
                  民事第四庭    法  官  余明賢
以上正本係照原本作成
如對本判決上訴，須於判決送達後20日內向本院提出上訴狀。如
委任律師提起上訴者，應一併繳納上訴審裁判費。
中    華    民    國    99    年    11    月    9     日
                                書記官  楊勝欽

司法院資訊處製作；財團法人民間司法改革基金會備份。
